【裁判字號】    99,交聲,40
【裁判日期】    990326
【裁判案由】    聲明異議
【裁判全文】
臺灣彰化地方法院交通事件裁定          99年度交聲字第40號
移送機關即
原處分機關  交通部公路總局臺中區監理所
異  議  人
即受處分人  甲○○
上列受處分人因違反道路交通管理處罰條例案件，對於交通部公
路總局臺中區監理所98年12月8日所為之彰監四字第裁64-I00000
000號、64-I00000000號處分，聲明異議，本院裁定如下：
    主  文
原處分均撤銷。
甲○○均不罰。
    理  由
一、原處分意旨略以：本件異議人即受處分人甲○○於民國（下
    同）98年8月24日21時53分許，駕駛車牌號碼8820-WG號自用
    一般小客車，於彰化縣田中鎮○○路，因「汽車駕駛人行車
    速度，超過規定之最高時速20公里以上40公里以下」及「違
    反處罰條例之行為，拒絕停車接受稽查而逃逸」之違規行為
    ，經彰化縣警察局交通警察隊田中分隊員警以違反道路交通
    管理條例第40條及第60條第1項之規定，製開彰警交字第I00
    000000號、 I00000000號違反道路交通管理通知單舉發；並
    於98年12月8日以彰監四字第裁64-I00000000、64-I0000000
    0號裁決書，各裁處罰鍰新臺幣（下同）2400元、 6000元，
    並各依同條例第63條第1項記違規點數1點，於法應無不合等
    語。
二、聲明異議意旨略以：受處分人並非前述車輛駕駛人，駕駛人
    係楊順任。對超速及拒絕停車受檢而逃逸之處罰均有意見，
    對於此突如其來之處罰，深感不服等語。
三、經查：
(一)、按汽車駕駛人，行車速度，超過規定之最高時速，處新臺幣
    （下同）1200元以上2400元以下罰鍰，道路交通管理處罰條
    例第40條亦有明文。再者，汽車駕駛人有第40條之情形者，
    除依原條款處罰鍰外，並予記違規點數1 點，同條例第63條
    第1 項第1 款規定甚明。再按「汽車駕駛人，駕駛汽車有違
    反本條例之行為，經交通勤務警察或依法令執行交通稽查任
    務人員制止時，不聽制止或拒絕停車接受稽查而逃逸者，除
    按各該條規定處罰外，處新臺幣3000元以上6000元以下罰鍰
    。」，道路交通管理處罰條例第60條第1 項定有明文。是該
    條之處罰，專以處罰車輛駕駛人為要件，且同條例亦無其他
    規定在此情形得對「汽車所有人」予以併罰，則行政機關自
    不得逾越法律之規定，對「汽車所有人」為處罰。
(二)、受處分人即異議人甲○○雖為車牌號碼8820－WG號自小客車
    之所有人，惟因本件係員警黃金寶依車牌號碼逕行舉發，又
    經該員警到庭証述指出當時之駕駛者依照片看起來是一位男
    性，另經證人楊順任到庭證稱當時之車輛駕駛人係伊等語（
    參見本院99年度交聲字第40號卷第15、16頁），又證人楊順
    任於本院訊問時證述：案發當時是其駕駛車牌號碼8820－WG
    號自用小客車等語，再觀諸員警庭呈案發時所拍攝照片所示
    ，確實為一名男子所駕駛，足見本件違規車輛之真正駕駛人
    為楊順任，而非汽車所有人甲○○之事實，應可認定。
(三)、又道路交通管理處罰條例第85條第1 項固規定，「按本條例
    之處罰，受舉發違反道路交通管理事件之受處罰人，認為受
    舉發之違規行為應歸責他人者，應於舉發違反道路交通管理
    事件通知單應到案日期前，檢附相關證據及應歸責人相關證
    明文件，向處罰機關告知應歸責人，處罰機關應即另行通知
    應歸責人到案依法處理。逾期未依規定辦理者，仍依本條例
    各該違反條款規定處罰。」，然該條項規定應屬舉證責任之
    轉換，而使原處分機關得以儘速作成行政處分。然而，就該
    條項後段規定之適用，固能就汽車所有人自行駕車違規而虛
    捏謊稱係由他人為之，或汽車所有人無法具體指證車輛交由
    何人使用等情形，雖能避免交通違規行為人僥倖脫法，而以
    形同法律推定方式收其截堵防漏之效。但如汽車所有人確非
    違規當時之駕駛人，且於交通異議程序中已清楚敘明其非真
    正駕駛人之特殊情況下，如不予區分一律適用前揭規定，則
    無異對於汽車所有人未能及時於到案期限前盡其告知義務科
    予行政處罰，有違行政程序法第6 條禁止差別待遇之平等原
    則及同法第7 條比例原則之明文規定。蓋因真正駕駛人交通
    違規情節雖有輕重之別，但汽車所有人疏未將該名駕駛人之
    姓名、年籍資料及時通報予處罰機關，至多僅為法定作為義
    務之違反，就其不作為態樣而言並無輕重高下之不同，自不
    得將原應處罰駕駛人高低不等之不利益結果，全然轉嫁由汽
    車所有人承擔。否則，勢將造成處罰機關對於汽車所有人相
    同違反告知義務行為之處罰內容，取決於他人交通違規情節
    之輕重，自係就同一行政不法事件而為相異之處理，且無明
    顯可為差別待遇之合理基礎，實難謂與行政程序法第6 條揭
    櫫之平等原則無違。
(四)、況若經查證結果，已能清楚得悉真正駕駛人之誰屬，自應針
    對實際違規之人科予行政處罰，以收警惕規制之效。倘因前
    揭規定適用結果，明知交通違規者另有其人，卻反而堅持處
    罰並未實際違規之汽車所有人，對於維持交通秩序目的之達
    成當無任何助益可言，自屬違反行政程序法第7 條第1 款比
    例原則中「適合性原則」之要求。是以行政機關果真有意對
    於違反該項告知義務之汽車所有人科以處罰，自應特將汽車
    所有人逾期始行告知真正駕人姓名之行為，基於衍生處罰機
    關及司法機關程序上無謂浪費為由，另設獨立條項罰之，方
    能在達成行政目的與不致過度侵害民眾權益之雙重考量下取
    得平衡，不得僅因汽車所有人事後疏未將真正駕駛人姓名告
    知處罰機關，而使本屬舉證責任轉換規定之性質，遽爾成為
    違規行為之歸責對象，自與行政法上之歸責原則有違，從而
    ，此部分自應依其行政管制目的而為限縮解釋。換言之，前
    揭規定僅在汽車所有人自行駕車違規而虛捏謊稱係由他人為
    之，或汽車所有人無法具體指證車輛交由何人使用等情形下
    ，始得適用；至於汽車所有人如已證明並非違規駕駛人，且
    於交通異議程序中清楚敘明真正駕駛人姓名資料者，仍應對
    於實際違規駕駛人科予處罰，至於遲延通報之汽車所有人，
    則因現行法尚無專就違反告知義務之處罰明文，自應另為不
    罰之諭知。
(五)、本件受處分人甲○○已於98年8 月26日之交通違規案件陳述
    書，陳明其非駕駛人；且本件之實際駕駛人經調查，確非受
    處分人而係為楊順任等情，既已如前述。受處分人雖未於舉
    發違反道路交通管理事件通知單應到案日期（98年9 月23日
    ）前，檢附相關證據及應歸責人相關證據及應歸責人相關證
    明文件，向處罰機關告知應歸責人。但於原處分機關於98年
    12月8 日裁決前，既已向原處分機關陳明其非實際駕駛人之
    事實，依前揭規範意旨所示，原處分機關依道路交通管理處
    罰條例第48條第1 項第2 款、第60條第1 項之規定，對於並
    非汽車駕駛人之受處分人遽予裁罰，自有未洽，原處分應予
    撤銷，並由本院逕為不罰之諭知。
四、據上論斷，應依道路交通案件處理辦法第20條，裁定如主文
    。
中    華    民    國    99    年    3     月    26    日
                  交通法庭            法  官  鮑慧忠
以上正本證明與原本無異。
如不服本裁定，應於裁定送達後五日內向本院提出抗告狀( 須附
抗告狀繕本 )。
中    華    民    國    99    年    3     月    26    日
                                      書記官  林子惠

司法院資訊處製作；財團法人民間司法改革基金會備份。
